【裁判字號】    94,上更(一),722
【裁判日期】    950118
【裁判案由】    偽造文書
【裁判全文】
臺灣高等法院刑事判決             94年度上更(一)字第722號
上  訴  人
即  自訴人  甲○○
代  理  人  詹文凱律師
被      告  乙○○
選任辯護人  彭火炎律師
            張玉琳律師
右上訴人因被告偽造文書案件，不服臺灣新竹地方法院，九十一
年度自字第十四號，中華民國九十一年十月八日第一審判決提起
上訴，本院判決後，經最高法院第一次發回更審，本院判決如左
：
    主      文
上訴駁回。
    理      由
一、本件自訴意旨略以：自訴人於民國七十九年八月起，在國立
    交通大學（下稱交通大學）擔任專任副教授，八十一年五月
    十七日辦理傳播科技研究所碩士班複試，自訴人與李賢輝、
    崔家蓉等三人擔任口試委員，通過評鑑考生之在校成績、讀
    書計畫及個人作品，由三位口試委員所評定之平均分數作為
    複試成績，並經三人簽名確認後送教務處，被告乙○○時任
    交通大學教務長擅改口試成績，自訴人質疑被告作為之正當
    性及合法性，拒接受擅改口試評分結果，因而遭校方不予續
    聘自訴人之事件風波至今；監察院糾正案內容表示：「三位
    口試委員既經獲聘為委員，渠等所為之評分理應予以尊重，
    豈可輕率不予採記或改分，該校作法顯然失當。」然而，學
    校非屬自然人，並無行為能力，而是被告所作為，為此監察
    院之糾正案內容指出：「乙○○校長堅稱李賢輝是受甲○○
    影響更改分數，因此要李賢輝改回原評分數，此點李賢輝於
    四次書面以及來本院接受詢問時，始終否認經其同意，並指
    稱因資歷甚淺，最後只好尊重校長之決定，但尊重並不等於
    表示同意，而校方自始至終亦未取得其同意改分之任何書面
    ，據李賢輝表示，此亦為其日後辭職求去之主要原因。」監
    察院糾正文之上述內容明確指陳被告更改口試成績，而事發
    後，被告意圖掩飾前揭更改口試評分之犯行，執意違法侵害
    自訴人之工作權，造成自訴人精神及學術名譽之損害既深且
    鉅，因認被告涉有刑法第二百十三條之公務員登載不實罪嫌
    。
二、按依自訴人上揭所指交通大學於八十一年五月十七日所辦理
    傳播科技研究所碩士班複試，係由自訴人與李賢輝、崔家蓉
    等三人擔任口試委員，而由三位口試委員所評定之平均分數
    作為複試成績，依此倘該三位口試委員任何一位所評定之分
    數，遭受不法之篡改或違法不予採計，當會影響該考試之結
    果，並影響參與口試之委員之學術名譽，自屬侵害自訴人之
    法益，是本件自訴人依前揭主張提起自訴係屬合法，合先敘
    明。
三、次按犯罪事實應依證據認定之，無證據不得推定其犯罪事實
    。又不能證明被告犯罪者，應諭知無罪之判決，刑事訴訟法
    第一百五十四條、第三百零一條第一項分別定有明文。又事
    實之認定，應憑證據，如未能發現相當證據，或證據不足以
    證明，自不能以推測或擬制之方法，為裁判基礎（最高法院
    四十年臺上字第八六號判例參照）；認定不利於被告之事實
    ，須依積極證據，苟積極證據不足為不利於被告之事實認定
    時，即應為有利於被告之認定，更不必有何有利之證據（最
    高法院三十年上字第八一六號判例參照）；且認定犯罪事實
    ，所憑之證據，無論直接或間接證據，其為訴訟上之證明，
    須於通常一般之人均不致有所懷疑，而得確信其為真實之程
    序者，始得據之為有罪之認定，倘其證明尚未達到此一程度
    ，而有合理性懷疑之存在時，即無從為有罪之認定（最高法
    院七十六年台上字第四九八六號判例參照）。
四、自訴意旨認被告涉有偽造文書之罪嫌，無非係以監察院於八
    十五年十二月十三日公告之（八五）院台教字第八○九六號
    糾正案內容，及證人李賢輝上開於接受監察院詢問時之答話
    內容暨李賢輝於八十二年七月十二日所出具之聲明書為主要
    論據。訊據被告堅詞否認有何偽造文書犯行，辯稱：當時李
    賢輝第一次口試的時候在現場是打八十五分，第二天改為二
    十五分，所務會議認為口試是首重現場評分，希望改為原來
    的八十五分，他也尊重所務會議的決議把他改為八十五分；
    甲○○所打的分數是經過招生委員會認為不妥，所以不予計
    分等語。
五、經查：
  (一)系爭成績發生爭議時，因被告處理爭議事宜急迫、未及作成
    書面會議紀錄，乃將各口試委員成績，逕送全校招生會議中
    討論及決議，此有交通大學九十二年二月十日（92）交大秘
    字第０九二００００五七０號函附卷可參（見本院上訴字卷
    第一一七頁）。依此可見自訴人所評定之分數不予採計；暨
    採用李賢輝第一次所評定之分數乙節，最後均係經由交通大
    學招生委員會討論及決議。
  (二)監察院上開糾正案乃係針對交通大學不予續聘自訴人乙案所
    為，此由公告主旨之記載內容即明（見原審卷第五頁）。再
    該糾正案文中雖於事實及理由欄中，述及關於交通大學傳播
    科技研究所八十一年度碩士班口試評分爭議等情，但觀其用
    語皆稱：「．．．于放榜前夕，校方稱接獲反應甲○○口試
    評分不公，經『招生委員會』認為甲○○之評分方式為『倒
    推』，決議取消其所評定口試成績。．．．」、「六、『該
    校招生委員會』決議將甲○○之口試評分不予列計，並以其
    餘兩位口試委員之評分平均，重新製作考生成績總表放榜結
    果，．．．」（見原審卷第五頁、七頁，即糾正案文參、事
    實：一第三行、六第一行），可見監察院在上揭糾正案，於
    文中已表示關於上開口試評分不採計自訴人之分數，乃出自
    交通大學招生委員會之決議，此點與被告上開辯解相符。
  (三)上開監察院糾正案文事實第六點雖提及：「：：有關更改李
    賢輝副教授評分部分，乙○○校長堅稱李賢輝是受甲○○影
    響更改口試分數，因此要李賢輝改回原評之分數，此點李賢
    輝於四次書面以及本院接受詢問時，始終否認經其同意，並
    指稱因資歷甚淺，最後只好尊重校長之決定，但尊重並不等
    於表示同意，．．．」等情（見原審卷第七頁）；而據證人
    李賢輝於原審證稱．．．改成績是我事後再看作品改的，沒
    有受到甲○○的影響，．．．事後被告有再召集一個會議確
    認成績，我的部分只有針對高瑞松的成績，因為被告認為成
    績應該以第一印象為準，但我認為成績應該是在瞭解過後打
    的為準，被告要求我把成績改回我第一次打的成績，但我不
    同意，最後被告說改回來有事他負責，我只好說尊重他的意
    思，．．．我對最後公布的成績是不贊同的，．．．等詞（
    見原審卷第八三、八四、八六頁）。由上開證詞可知，雖證
    人李賢輝並不同意更改分數，但亦曾明確表示尊重被告之意
    思，顯然證人李賢輝當時已知道其關於考生高瑞松部分之評
    分將會有所更動，況且後來改回之分數為其第一次給予高瑞
    松之評分，該分數既然亦為其所評出，顯無登載不實之情，
    故難憑此為被告偽造文書犯行之論據。
  (四)證人李賢輝於原審亦結證「星期一早上，三位口試委員全部
    討論過，因為崔家蓉教授在第二組口試一半就走了，所以．
    ．．第一組的口試成績以三位口試委員所打的平均成績為準
    ，第二組就以我們二位打的平均成績為準．．．」等語（見
    原審卷第八二頁），足見究要採計三位委員，或僅列計二位
    委員所打成績，是可以討論的，而成績由口試委員送出後，
    如有重大瑕疵，校方非不得更改成績，此乃校方之行政裁量
    權，亦據證人李賢輝證述明確（同卷第八六頁）。既係行政
    裁量權，如僅為辦理不當，而其登載之事項並非不實，雖不
    免行政上究責，亦難遽論以刑法第二百十三條之罪。
  (五)綜上所述，自訴人所評定之分數，係由交通大學招生委員會
    決議不予採計；再李賢輝前後二次所評定之分數，亦係經由
    交通大學招生委員會決議認應採其第一次評定之分數為據。
    而交通大學招生委員上揭決議，係屬行政裁量權，縱有辦理
    不當，亦與刑法偽造文書罪之構成要件有間。此外，復查無
    其他積極確切之證據足資證明被告有何自訴人所指之犯行，
    是被告被訴之犯罪事實，要屬不能證明。
六、原審以不能證明被告犯罪，而諭知被告無罪之判決，核無不
    合。自訴人上訴意旨，仍執陳詞指摘原判決不當，為無理由
    ，應予駁回。
據上論斷，應依刑事訴訟法第三百六十八條，判決如主文。
中    華    民    國    95    年    1     月    18    日
                  刑事第二十二庭審判長法  官  林堭儀
                                      法  官  蔡明宏
                                      法  官  陳憲裕
以上正本證明與原本無異。
如不服本判決，應於收受送達後十日內向本院提出上訴書狀，其
未敘述上訴之理由者並得於提起上訴後十日內向本院補提理由書
（均須按他造當事人之人數附繕本）。
                                      書記官  劉育妃
中    華    民    國    95    年    1    月    19     日


司法院資訊處製作；財團法人民間司法改革基金會備份。
